臺灣高等法院刑事判決　　　　　　　　99年度上易字第2818號
上　訴　人　臺灣臺北地方法院檢察署檢察官
被　　　告　蘇智嫀
指定辯護人　本院公設辯護人郭書益
輔　佐　人　蘇詩倩
上列上訴人因被告傷害案件，不服臺灣臺北地方法院98年度易字
第2887號，中華民國99年10月29日第一審判決（起訴案號：臺灣
臺北地方法院檢察署98年度偵字第16373 號），提起上訴，本院
判決如下：
    主  文
上訴駁回。
    理  由
壹、證據能力之認定部分：
    按被告以外之人於審判外之陳述，雖不符刑事訴訟法第159
    條之1 至之4 等四條之規定，而經當事人於審判程序同意作
    為證據，法院審酌該言詞陳述或書面陳述作成時之情況，認
    為適當者，亦得為證據；又當事人、代理人或辯護人於法院
    調查證據時，知有刑事訴訟法第159 條第1 項不得為證據之
    情形，而未於言詞辯論終結前聲明異議者，視為有前項之同
    意，同法第159 條之5 定有明文。立法意旨在於傳聞證據未
    經當事人之反對詰問予以核實，原則上先予排除。惟若當事
    人已放棄反對詰問權，於審判程序中表明同意該等傳聞證據
    可作為證據；或於言詞辯論終結前未聲明異議，基於尊重當
    事人對傳聞證據之處分權，及證據資料愈豐富，愈有助於真
    實發見之理念，且強化言詞辯論主義，使訴訟程序得以順暢
    進行，上開傳聞證據亦均具有證據能力。查本件下列所引用
    之被告以外之人於審判外之陳述，因公訴人、被告及其辯護
    人均於本院準備程序及審理時表示無意見（見本院卷第22頁
    反面、第46頁反面至第47頁），且迄至言詞辯論終結前未再
    聲明異議，而本院審酌上開證據資料製作時之情況，無不當
    取供及證明力明顯過低之瑕疵，且經本院於審判期日依法進
    行證據之調查、辯論，被告於訴訟上之程序權已受保障，故
    揆諸前開規定，認前揭證據資料應有證據能力。
貳、實體部分：
一、公訴意旨略以：被告蘇智嫀基於傷害他人身體之犯意，於民
    國（下同）98年6 月16日下午1 時40分許，在臺北市○○區
    ○○街1 段、館前路口，無故突以徒手拉扯行人顏聖冠之頭
    髮，致其受有頭皮1 乘以0.5 公分紅腫之傷害。顏聖冠因突
    遭拉扯尖叫，同行友人楊蕙如始發覺，然因來往人潮眾多，
    蘇智嫀趁隙混入人潮中欲逃逸，楊蕙如依顏聖冠描繪犯嫌衣
    著顏色，追上並質問為何打人，蘇智嫀竟回以：「打他不行
    嗎？你們欠我的」等語，並另基於傷害他人身體犯意，以手
    指甲掐傷並抓傷楊蕙如雙手手臂，復因楊蕙如阻擋其離去，
    而揮打楊蕙如巴掌，致楊蕙如受有右手上臂2 乘0.3 、1 乘
    以0. 2、2.5 乘以0.3 公分之瘀傷、右手前臂2 乘以0.5 、
    3 乘以0.3 、3 乘以0.3 、1 乘以0.5 、4 乘以0.3 、5 乘
    以6 公分瘀傷、左手臂受有0.5 乘以0.3 、1 乘以0.3 、1
    乘以4 公分瘀傷等傷害，嗣經顏聖冠、楊蕙如訴由臺北市政
    府警察局中正第一分局報告臺灣臺北地方法院檢察署偵查起
    訴。因認被告涉犯2 次刑法第277 條第1 項之傷害罪嫌等語
    。
二、訊據被告蘇智嫀矢口否認有公訴人所指傷害之犯行，辯稱：
    伊不認識告訴人2 人，怎麼可能傷害她們等語。經查：
  (一)公訴人所指之上開事實，固據證人即告訴人顏聖冠、楊蕙如
    先後於警詢時、偵查中具結後證述在卷（見偵卷第6 至10頁
    、70至71頁），且有臺北市立聯合醫院仁愛院區診斷證明書
    2 份、監視錄影翻拍畫面、被告手機雙向通聯記錄查詢資料
    、被告所執悠遊卡歷史交易紀錄各乙份等在卷可憑（見偵卷
    第14、15頁、第24至31頁、12至13頁、18至23頁），足認被
    告有於案發時間搭乘捷運至案發地點，當時手機位置接近案
    發地點，被告確有拉扯或掐、抓傷告訴人2 人致渠2 人受有
    上開傷害等事實甚明。被告空言辯稱不認識告訴人，亦未傷
    害告訴人2 人云云，應屬事後推諉卸責之詞，並無可採。而
    被告於當日下午1 時40分許，無故突以徒手拉扯告訴人顏聖
    冠之頭髮後，趁隙混入人潮中欲逃逸，嗣因告訴人楊蕙如依
    告訴人顏聖冠描繪犯嫌衣著顏色，追上被告質問為何打人，
    被告始另以手指甲掐傷並抓傷告訴人楊蕙如雙手手臂、揮打
    巴掌，被告前後2 行為係針對不同被害人，後者係因告訴人
    楊蕙如發現、質疑被告先前傷害告訴人顏聖冠之行為，被告
    始另起意掐傷、揮打告訴人楊蕙如，殆無疑義。
  (二)惟按行為時因精神障礙或其他心智缺陷，致不能辨別其行為
    違法或欠缺依其辨識而行為之能力者，不罰，刑法第19條第
    1 項定有明文。又行為不罰者，應諭知無罪之判決，刑事訴
    訟法第301 條第1 項後段亦定有明文。再行為時精神有無障
    礙或其他心智缺陷致影響其對行為違法之辨識或依其辨識而
    行為之能力，乃屬醫學上精神病科之專門學問，應由專門精
    神病醫學研究之人予以診查鑑定，方足斷定（最高法院47年
    台上字第1253號判例意旨參照）。查：
  1.本件輔佐人即被告之姊蘇詩倩於原審準備程序時陳稱被告之
    精神狀態於7 、8 年前即不穩定，4 年前曾出家，於去年10
    月間還俗，還俗後即與輔佐人同住，有時會自言自語，期間
    曾勸被告就醫，但被告均無意願，直到本案發生，伊見被告
    已無法自我控制，始於98年7 月間帶被告就醫等語（見原審
    卷(一)第10頁反面），堪認被告之精神狀態略與常人有異。原
    審亦因此而依刑事訴訟法第31條第1 項之規定，為其指定辯
    護人為其辯護稱被告確有精神方面病症，請法院送台大醫院
    進行精神鑑定等語。
  2.嗣經原審囑託國立臺灣大學醫學院附設醫院實施精神鑑定結
    果，認：「……蘇員於98年6 月犯案時之精神狀況，可能已
    因精神障礙或其他心智缺陷已致辨識其行為違法之能力欠缺
    或顯著減低，且即便具辨識行為違法之能力僅有顯著減低，
    其可能亦無依辨識而行為之能力。茲將本院精神鑑定之發現
    及意見詳述如下：二、犯罪事實（略）……三、個人生活史
    及疾病史（以下資料根據蘇員與蘇員大姊口述、本院病歷法
    院相關卷宗）：蘇員為早產兒，從小個性固執，反應較慢，
    與人互動較少。國小時常沒寫功課，成績為倒數幾名，國中
    時成績亦差。高職就讀開平高中資料處理科，個性變得稍活
    潑，尚可順利畢業。畢業後做過餐飲業、百貨公司服務台，
    都可超過1 年以上。蘇員與先生結識後，於21歲結婚，當時
    家人並不十分贊同，但也順從了蘇員的心意。婚後，蘇員以
    照顧小孩為主，也曾幫別人帶小孩賺錢、到行天宮附近的1
    家紫竹林寺工作，先生則以擺攤維生。然蘇員的婚姻狀況不
    佳，先生會毆打蘇員，蘇員曾打電話向大姊求救，由大姊出
    面處理；蘇員亦曾接受驗傷，並有社工跟大姐聯絡。蘇員與
    先生育有1 子。當兒子約10歲，國小4 年級的時候，蘇員突
    然告知娘家人說決定要出家，隔天隨即在新店出家，家人與
    其幾無商量餘地。出家後，蘇員少與家人連絡。姐妹偶爾到
    蘇員出家的地方探視，蘇員幾次表示，自己置於冰箱中的東
    西被別人拿去煮，似乎過得並不順利。蘇員大姊回想，蘇員
    在出家前，精神狀況應就出現問題，當時蘇員表示認為自己
    有腫瘤，但又不想去看醫生，一切事情都是聲音在安排，家
    人只是覺得蘇員怪怪的，但未想到是精神疾病，故也未想到
    帶蘇員就醫。97年，蘇員突然還俗，還俗後與大姊、及大姊
    的室友同住。當時蘇員曾嘗試找工作，但只做幾天之後便退
    縮在家裡，沒有朋友及社交活動。蘇員對於日常生活瑣事常
    漫不經心，例如使用過廁所卻忘記沖水等瑣事。生活中購買
    東西不會算錯錢，但某次蘇員身分證件掉了，蘇員不知如何
    處理，便哭著回家。蘇員常常關在自己房裡少與大姊互動，
    有時候大姊會聽到她自言自語、莫名哭喊，甚至生氣時敲打
    物品。蘇員大姊陳述，蘇員還俗後曾至市公所辦理戶籍相關
    事宜，但因認為辦事人員找自己麻煩而當場大聲喊罵。於本
    案發生後，蘇員曾放置刀子於自己床上，且無故砍劃電視機
    ，但未發生攻擊大姊之情事。蘇員對於上述砍劃電視機之事
    件已記不清楚是如何發生，只依稀記得是被外靈激怒，砍劃
    的當下知道自己用刀劃電視機，但不清楚何以當時被外靈激
    怒就要砍劃電視機。蘇員大姊於本案發生後發現蘇員已可能
    危害自己或他人，故帶蘇員至本院精神部門診求診，蘇員病
    識感差無法配合口服藥治療，故改以長效針劑治療已數月，
    然蘇員大姊發現其自言自語症狀於一開始有改善，但最近自
    言自語症狀又逐漸惡化；四、鑑定結果：(一)身體及神經學檢
    查：無重大異常發現。(二)腦波檢查：無異常發現。(三)心理測
    驗：被告之智力在WAIS -R 短式估計為邊緣程度(FIQ=77,VI
    Q=8 2,PIQ=74) ，智力在WA IS-III 中文版為邊緣程度(FIQ
    =78, VIQ=80,PIQ= 77)，語文智力為中下程度偏低，操作智
    力為邊緣程度，表現最佳為數字廣度記憶，為中等水準，其
    他為中下以下，社會情境理解最差，操作智力各項能力均接
    近或低於中下，在簡易之視動協調速度極慢化，尚難排除其
    認知運作效能受到疾病之影響，注意力效率明顯偏差，速度
    慢且遺漏多，CASl得分尚非明顯偏差，其短期記憶尚非偏差
    ，其對事件難有效記憶可能與其疾病之混亂狀態干擾有關。
    蘇員之認知思考較籠統簡化，成熟度低，也較少深入組織整
    合，反應顯得貧乏且乏彈性，對模糊刺激較未能彈性想像，
    蘇員主觀之疑心反應偏強，會覺得聲音干擾之，惡意擺佈之
    ，且要控制之，有“看不到之空間”干擾，主觀有明顯之憂
    鬱及焦慮情緒反應，可能對自己之情緒較未合宜覺察及表達
    ，其潛在情緒控制較差。蘇員較自卑極退縮，行事較粗略不
    求完善，對外在刺激較少合宜關注，生活較未合宜規劃，自
    我功能有病態反應，其對自我及他人之印象可能較不切實際
    ，較關注自己，其人際能力較不足，人際關係較有距離，蘇
    員平日主觀覺得身體不舒服在於有看不到的空間之干擾，且
    有聲音干擾之，也會指使其作事並威脅之，蘇員目前之認知
    效能較差，不排除有疾病之影響。(四)精神狀態檢查：蘇員身
    材高挑，外觀尚屬整齊清潔，眼神遲滯，較缺少眼神接觸。
    意識清楚，注意力持續度較差，態度被動配合。表情淡漠，
    自述多年來，心情低落，甚至偶有自殺意念，過去曾有割腕
    或拿刀刺自己的舉動。會談時可靜坐，並無躁動不安或不適
    切之動作。自發性言語少，皆為被動回答，但言談可切題，
    音量小，話量少，談話速度中等。無明顯之思考連結障礙，
    但言談之條理不佳。蘇員存有身體被外靈控制之妄想，時常
    擔心自己身體不好、沒工作、擔心家人對自己不諒解。自述
    多年來常聽到外靈的聲音（聽幻覺) 叫自己下地獄、自殺或
    是指示自己執行生活瑣事，接受鑑定會談時也有聽到外靈的
    聲音，蘇員述有時可以忽略外靈的聲音，但若身體不適，例
    如頭痛時，便無法忽略之，且幾乎每天時常感身體不適。蘇
    員稱，外靈也會讓蘇員聞到檀香味或是感到身體異樣的感覺
    。蘇員對人時地之定向感正常，然其他認知功能測驗，如計
    算能力、短期記憶力、抽象思考能力，表現欠佳。蘇員抱怨
    外靈常讓自己頭痛，因此有些事常想不起來，記憶力不好。
    聽幻覺的聲音也時常讓蘇員夜晚無法入眠。對個人之精神分
    裂症診斷，蘇員之病識感差，不願服用口服藥，故目前改為
    接受長效針劑治療。蘇員陳述平時若出門逛街或買東西，有
    時會出現頭痛、胸口痛、膝蓋燒熱等不舒服症狀，即使購物
    時和他人互動，仍無法轉移注意力。一旦身體不適，常會生
    氣而大罵出來，即使有人在旁也無法控制而和外靈對罵。雖
    蘇員外出機會不多，但只要蘇員外出，遇到身體不適的頻率
    高。蘇員認為自己能分辨外靈跟她講話的聲音與路人講話的
    聲音，也能分辨外靈讓自己身體疼痛與他人傷害自己而疼痛
    有所不同。(五)自述犯案經過：蘇員對於本案案發經過，一開
    始僅表示知道是在台北車站附近發生的，但不清楚其經過。
    蘇員解釋平時就常因頭痛，有些事情記不起來。對於本案的
    印象僅表示自己很倒楣，感覺自己有做過，但是不知道自己
    為什麼這麼做。其後，讓蘇員閱讀偵查卷宗，蘇員解釋當天
    在新光三越附近行走，『看到』自己被兩個人從側面踹，當
    下不知道是誰踹自己，只把手拉開想趕快離開；蘇員認為這
    種被踹的感覺和外靈所產生的感覺不同。然詢問蘇員何以說
    出『你們欠我的』等語，蘇員解釋當自己被控制時，不知道
    自己說過什麼話，也不記得事情。對於『若不知自己在作何
    事時，能否分辨是否受到外靈的影響？』之疑問為蘇員稱能
    分辨兩者之不同。然而，蘇員無法清楚記憶或描述其對於兩
    名被害人之主動『攻擊』行為，最後之說法則為自己當時有
    被控制之情形。五、結論：整體而言，蘇員符合精神分裂症
    之診斷，且在有長效針劑治療下，目前其受聽幻覺、身體被
    控制妄想之影響仍明顯，心理測驗也顯示蘇員目前有明顯精
    神病理反應，推論在其未受治療前，其受精神症狀之影響可
    能更鉅，此由蘇員大姊述蘇員在家常自言自語、莫名哭喊，
    甚至持刀砍劃電視機等情事可資佐證。根據蘇員大姊所述，
    蘇員常漫不經心，及蘇員於會談時對於本案以外之事件也常
    表記不得細節，除了注意力差、記憶力不佳外，仍須注意是
    否有精神症狀如思考中斷、聽幻覺及妄想干擾使然。對於本
    案經過，蘇員一開始表示本清楚，感覺自己有做過，之後閱
    讀卷宗後表示，自己是因為『看到』自己被路人踹，故想離
    開現場，但無法合理解釋為何向對方說出『你們欠我的』等
    語，也無法說明為何動手扯路人頭髮、以指甲摳傷他人或以
    指甲揮打他人之行為，僅於數度澄清之後，表示當時自己有
    被控制之情形。按蘇員過往有明顯之精神病症狀，於案發後
    之於本院接受診察之過程中，亦有觀察到明顯之精神病症狀
    ，且蘇員於鑑定時並不否認自己有做過涉案行為，此與被告
    為保護自己而否認到底之一般傾向不符，故鑑定人員推估蘇
    員並無明顯詐病之情形。在鑑定過程之中，鑑定人員無法發
    現蘇員攻擊陌生路人之合理解釋及理由，因此，本鑑定以為
    案發當時蘇員所稱『看到自己被踹』、『你們欠我的』等語
    ，具有精神病理學之重要性：即使蘇員自稱能夠區分症狀或
    實際發生之事件，但蘇員過往有長期之精神症狀及受身體不
    適而無法自控等情形，其病識感不佳、治療配合度低，外出
    或在家時經常有無法區分現實或受到精神病症狀影響之激動
    行為，事後無法明確記憶，其本次涉案後，因記憶力不佳，
    並無法描述其涉案之詳細過程，亦與其症狀模式吻合; 即使
    蘇員自稱當日確有『被踹』，蘇員前述說法顯示，蘇員涉案
    行為受到其精神病症狀影響之可能性頗高，亦即，在案發當
    時蘇員很可能乃是受到精神症狀影響，出現身體被踹等幻覺
    或受聽幻覺內容之干擾，以致做出反擊，例如拉扯路人、攻
    擊他人或在他人阻擋其行動時做出掙扎傷人之舉動。因此，
    在本案情節申，鑑定人員推估，在蘇員之精神病症狀所構築
    之『世界』中，蘇員所為乃是『對於他人之侵害行為之反擊
    』，其並未認識到其涉案行為之違法性或其涉案行為是否為
    過當之反應，而且在其受到『控制』之情形下，即使蘇員辨
    識行為違法之能力僅有顯著減低，其仍難以依其辨識而為適
    法之行為。總結上述，本鑑定推估蘇員於98年6 月犯案時之
    精神狀況，可能已因精神障礙或其他心智缺陷已致辨識其行
    為違法之能力欠缺或顯著減低，且即便具辨識行為違法之能
    力僅有顯著減低，其可能亦無依辨識而行為之能力」等語，
    有該院99年5 月25日校附醫精字第0994700086號函及所附被
    告精神鑑定報告書乙份在卷可憑（見原審卷(一)第26至33頁）
    。本院審酌上開鑑定結果係由具精神醫學專業之鑑定機關即
    國立臺灣大學醫學院附設醫院精神部依精神鑑定之流程，參
    酌被告個人生活史及疾病史，並進行身體及神經學檢查、腦
    波檢查、心理測驗、精神狀態檢查後，依被告自述犯案經過
    ，綜合研判被告行為時之精神狀況，是本件關於鑑定機關之
    資格、理論基礎、鑑定方法及論理過程，於形式及實質上均
    無瑕疵，自應認該鑑定報告之意見可採，被告行為時之精神
    狀態確因罹患精神分裂症，且未即時就醫，致影響其日常生
    活之行為判斷及辨識其行為時行為違法之能力欠缺或顯著降
    低，且即使辨識行為違法能力僅有顯著減低，亦可能無依辨
    識而行為之能力，殆無疑義。
  3.再參諸被告於警詢時供稱：「（問：你有無毆打顏聖冠、楊
    蕙如？）我沒有」，「（問：你手上之傷痕從何而來？何人
    造成？）我不知道我手上之傷痕從何而來，我只記得某1 天
    （實際日期我不記得了）我的左大腿曾被人踹了好幾腳及左
    手臂近手腕處有兩個小抓傷（目前已結痂），我不知道是誰
    傷害我」等語（見偵卷第4 至6 頁），嗣於偵查中供稱：「
    （問：對告訴事實有何意見？）我不承認，我不認識顏聖冠
    、楊蕙如，我沒有攻擊她們，我只記得有1 次被人拉手又踹
    腳，我不知道被誰拉手又踹腳，我也沒有見過告訴人2 人，
    我偶爾有意識空白情況，我有在臺大醫院看精神科，就醫的
    時間我不確定」等語（見偵卷第72頁）；另於接受上開精神
    鑑定時表示案發當天「看到」自己被兩個人從側面踹，當下
    不知道是誰踹自己，只把手拉開想趕快離開；這種被踹的感
    覺和外靈所產生的感覺不同，而就何以說出「你們欠我的」
    等語，則解釋稱當時自己被控制，不知道自己說過什麼話，
    也不記得事情；再對於「若不知道自己在作何事時，能否分
    辨是受到外靈影響」乙節，被告雖稱能分辨兩者不同，然被
    告並無法清楚記憶或描述其對於兩位被害人之主動「攻擊」
    行為，最後的說法為自己當時有被控制之情形等語（見原審
    卷(一)第31頁）；復於原審供稱：「（問：有何辯解？）沒有
    」，「（問：你還記得這件事情嗎？）不記得」，「（問：
    完全不記得嗎？一點印象都沒有嗎？）沒有印象」等語（見
    原審卷(二)第16頁反面）；於本院審理時亦供稱：「（問：當
    時發生什麼事情，你是全部忘記了？）不記得了」等語（見
    本院卷第23頁）；被告前後供述雖均否認傷害犯行，然仍有
    細微差距、前後不一致情形，再參以被告於本院審理時，開
    庭時目光呆滯，言語遲緩、表達不流暢，應對生疏，顯見被
    告精神情況確與一般理性客觀、精神正常之人有顯著差異，
    確罹患精神分裂症患者無疑。
  (三)綜上，被告固有於上開時、地，出手傷害被害人顏聖冠、楊
    蕙如之行為，然其行為時，既因精神病症致行為時因精神障
    礙致不能辨別其行為違法或欠缺依其辨識而行為之能力者，
    ，其所為自屬不罰。
三、原審以被告行為應屬不罰，而判決被告無罪，並敘明：刑法
    第19條第1 項之原因而不罰者，其情狀足認有再犯或有危害
    公共安全之虞時，令入相當處所，施以監護。刑法第87條第
    1 項固有明文。然查，被告於本件案發之後，因其本身病識
    感差，未能配合口服藥物治療，改以長效針劑治療數月，業
    如前述，可見被告係於案發後得悉精神病情，然該病情於案
    發時確實影響被告行為。惟保安處分之措施本含社會隔離、
    拘束身體自由之性質，其限制人民之權利，實與刑罰相同，
    則本諸憲法保障人權之意旨與刑法之保護作用，法院於適用
    該法條而決定應否執行特定之保安處分時，即應受比例原則
    之規範，俾以保安處分之宣告，能與行為人所為行為之嚴重
    性、行為人所表現之危險性及對於行為人未來行為之期待性
    相當。被告並無前科，素行良好，有本院被告前案紀錄表1
    份存卷可佐，於本案發生後迄今，未有其他傷害他人犯行，
    案發後被告大姊瞭解被告精神病情，已帶被告至臺大醫院進
    行精神部門診治療，被告現今與大姊同住，沒有工作，生活
    起居均由大姊照料，大姊就本案審理期間均陪同到庭擔任被
    告輔佐人，相當關心被告，被告現今病情由打針、吃藥控制
    ，打針是兩個禮拜去1 次，藥是帶回家每天吃等情，業據被
    告於原審供述在卷（見原審卷(二)第15、16頁），顯見被告如
    已由家屬即被告大姊妥善照料起居，監督其定期接受治療，
    應已足避免其再犯或有危害公共危險之行為，而認其所為本
    件犯行之嚴重性、所表現之危險性等，尚未達於應與社會隔
    離之情況，應無宣告監護處分之必要性。經核尚無違誤。檢
    察官提起上訴，猶執前詞，仍以：(一)被告基於傷害他人身體
    之犯意，於98年6 月16日13時40分許，在臺北市○○街○ 段
    、館前路口，無故突以徒手拉扯被害人顏聖冠之頭髮，致其
    受有頭皮1 乘0.5 公分紅腫之傷害。被害人顏聖冠因突遭拉
    扯而尖叫，同行友人楊蕙如始發覺，然因來往人潮眾多，被
    告趁隙混入人潮中欲逃逸，楊蕙如依被害人顏聖冠描述犯嫌
    之衣著顏色，追上並質問其為何打人，被告竟回以「打他不
    行嗎，你們欠我的」，並另起傷害他人身體之犯意，以手指
    甲掐傷並抓傷被害人楊蕙如之雙手手臂，復因被害人楊蕙如
    阻擋其離去，而揮打被害人楊蕙如巴掌，致其受有右手上臂
    2 乘0.3 、1 乘0.2 、2.5 乘0.3 公分瘀傷、右手前臂2 乘
    0.5 、3 乘0.3 、3 乘0.3 、1 乘0.5 、4 乘0.3 、5 乘6
    公分瘀傷，左手臂0.5 乘0.3 、1 乘0.3 、1 乘4 公分瘀傷
    等傷害，被告並逃入人群搭乘捷運自行離去等情，業據告訴
    人2 人於偵查中證述甚詳，並有雙向通聯查詢單、驗傷診斷
    書、進出捷運站所有扣款歷程表、悠遊卡影本、監視錄影器
    翻拍照片在卷可稽，顯見被告於毆打告訴人2 人後，猶知與
    告訴人楊蕙如相互爭執，且被告於偵查庭中猶冷靜表示監視
    畫面不清，以掩飾其犯行，則被告之精神狀態是否確與常人
    有異？實有深入究明之必要，法院可以調閱當時偵查時之錄
    影情節以綜合判斷，況在偵查庭時，告訴人2 人也因被告之
    態度，明白質疑被告顯然有以精神病脫罪之嫌，則在偵查庭
    時當時被告所為，看來應與一般正常人無異，告訴人2 人一
    致都認為其精神正常、意識清醒，應非因精神障礙，致不能
    辨識其行為違法或欠缺依其辨識而行為之能力，則被告是否
    真的有精神障礙？再者，被告於審理期日時，對於公訴檢察
    官詢問的問題也可以流暢回答：「（問：你現在和誰住在一
    起？）姐姐，平常都是姐姐在照顧我」，「（問：你除了這
    個案件，還有無其他案件？）沒有」，「（問：後來被害人
    有沒因有找你和解？）沒有」等語，則被告之對答情況與一
    般人對答內容並無特別異常之處時，似應考量社會的現實，
    不應僅以醫院之鑑定結果為唯一依據。(二)至本件國立臺灣大
    學醫學院附設醫院所為有關被告精神狀況之鑑定，僅係依據
    「案發後」被告之精神狀態而推認「案發時」被告之精神狀
    態，姑不論被告在案發當時從無任何相關就醫之紀錄，本件
    鑑定時間係99年3 月2 日，早已與案發相隔約9 月之久，輔
    佐人即被告之姐蘇詩倩也於法院準備程序中陳稱於98年7 月
    起始帶被告至醫院就診等語，再依鑑定報告所載，鑑定之依
    據除了輔佐人之說明病況外，僅有案發後之病及法院卷宗，
    主要以輔佐人為主的說明作為鑑定被告個人生活史及疾病史
    之內容，則實難認就此是否能夠作出客觀符合事實之鑑定結
    論，原審雖採信鑑定報告，惟未能說明為何案發之後被告應
    訊的舉止正常，原審僅依報告之推論（見原鑑定報告之五「
    結論」，鑑定之內容）即回推認為被告當時之精神狀態顯然
    沒有責任能力，實有判決理由之不備。(三)按因刑法第19條第
    1 項之原因而不罰者，其情狀足認有再犯或有危害公共安全
    之虞時，令入相當處所，施以監護；前2 項之期間為5 年以
    下。但執行中認無繼續執行之必要者，法院得免其處分之執
    行，刑法第87條第1 項、第3 項分別定有明文。縱本件經原
    審認定被告於行為時已達到不能辨識其行為違法與欠缺依其
    辨識而行為之能力，認定本件被告無罪，惟考量鑑定報告書
    之第三點個人生活史及疾病史所記載，被告於97年間開始與
    其大姐即輔佐人同住，於案發後輔佐人始帶其門診治療，以
    長效針劑治療已數月，然而自言自語症狀一開始有改善，最
    近自言自語症狀又逐漸惡化等情，是原審應審酌被告目前之
    病情，及前揭鑑定報告意旨，被告倘真行為時已達到不能辨
    識其行為違法與欠缺依其辨識而行為之能力之程度，病情應
    積極控制住院治療，而非僅由被動的門診診療，並應同時觀
    察後續發展，必要時方可緊急處理，避免重演其受精神症狀
    影響所導致之反社會行為等情，為保護被告本身安全及避免
    其造成對個人、家庭乃至社會治安有隨時不可預料之危險，
    自應依刑法第87條第1 項、第3 項之規定，宣告被告應令入
    相當處所，施以監護處分，原審不依上開刑法之規定，宣告
    被告應令入相當處所施以監護處分，僅宣告被告無罪，是該
    判決適用法則顯有不當，難令人甘服。是原判決認事用法難
    稱妥適，請將原判決撤銷，更為適當合法之判決，指摘原判
    決不當云云。惟查：(一)本件認定被告因精神疾病致欠缺依其
    辨識而行為之能力等情，除依據國立臺灣大學醫學院附設醫
    院99年5 月25日校附醫精字第0994700086號函檢送被告精神
    鑑定報告書外，另審酌被告案發當日於警詢、偵查中、原審
    及本院陳述時之精神之客觀狀態，綜合判斷所得，自非單憑
    上開醫院鑑定報告之結果，上訴意旨指摘原審僅以醫院鑑定
    結果為唯一依據，容有誤會。(二)國立臺灣大學醫學院附設醫
    院99年5 月25日校附醫精字第0994700086號函及所附被告精
    神鑑定報告書係綜合被告個人之生活史及疾病等情，並以對
    被告施以1.身體及神經學檢查；2.腦波檢查；3.心理測驗；
    4.精神狀態檢查；5.自述犯罪經過等科學方式，所作成之鑑
    定結果，有該鑑定報告附卷可憑，該結果既係專業之機構以
    專業之檢查及測驗之方式所為，自有其科學之憑據，並非僅
    單憑被告案發後之精神狀態所出具之鑑定報告，實難僅因被
    告於98年7 月間起始前往醫院接受診療，而該鑑定報告係案
    發後所為，而認該鑑定結論非屬客觀且有違事實；且上訴意
    旨僅以被告於傷害被害人顏聖冠後逃入人群，嗣並與被害人
    楊蕙如相互爭執，及於偵查中及原審審理時之部分較為正常
    供詞，而未就被告全體陳述綜合判斷，即推論被告行為時並
    無因精神障礙致欠缺依其辨識而為行為能力之情形，自屬臆
    測。(三)按「經專科醫師診斷或鑑定屬嚴重病人者，應置保護
    人1 人，專科醫師並應開具診斷證明書交付保護人。前項保
    護人，應考量嚴重病人利益，由監護人、法定代理人、配偶
    、父母、家屬等互推1 人為之」，精神衛生法第19條第1 、
    2 項定有明文；又同法第35條第1 項第4 款規定：「病人之
    精神醫療照護，應視其病情輕重、有無傷害危險等情事，採
    取之方式如下：……四、日間留院」。查本件被告已經精神
    衛生主管機關鑑定為「中度精神障礙」之人，並持有中華民
    國身心障礙手冊，其上並登載聯絡人為其胞姊蘇詩倩即被告
    輔佐人，有該手冊影本在卷可考（見本院卷第79頁）；而被
    告於99年12月27日起，迄至本院，前往臺灣大學醫學院附設
    醫院進行日間病房接受治療，亦有該院出具之診斷證明書（
    其上列載：「病人因精神分裂症於98年7 月27日至本院精神
    部門初診，規則追蹤於本院門診至99年12月9 日，並於99年
    12月27日於本院日間病房住院接受治療，目前仍住院中」）
    、病歷影本在卷可參（見本院卷第50至78頁）；且依被告輔
    佐人蘇詩倩於本院所稱：「（問：現在被告星期一到星期五
    都有去臺大醫院？）醫生有建議積極治療，被告現在星期一
    至星期五白天早上9 點到下午4 點作復建及治療」，「（問
    ：被告目前情況如何？）目前有在就醫、服藥，病情穩定，
    現在有持續治療、復建中，沒有危害到別人的舉動、行為，
    都沒有跟別人發生衝突，從去年12月起至今被告都是自己去
    醫院來回，之前就醫我有帶他去，但是後來看他自己狀況還
    蠻好，就讓他自己回來，白天在醫院有團體治療有一些活動
    ，從早上9 點到下午4 點，何時結束要看醫生評估」，「…
    …（問：你妹妹的精神狀態，檢察官認為要送到醫療機構做
    監護處分，有何意見？）我希望被告可以做目前就醫的狀況
    ，我希望用復建的治療可以回歸到正常的生活，他日常生活
    都可以自理」等語（見本院卷第23頁、第47、49頁）綜合以
    觀，堪認被告所罹患之精神分裂症於本件案發後已經積極住
    院治療，病情已獲控制，目前被告且能自行往返醫院治療、
    自理日常生活，與其行為時因精神病症未獲治療，使告訴人
    無端受害，顯有危害公共安全之虞之情形，已不可同日而語
    。是依被告所罹精神病症已因持續就醫而獲控制，目前仍於
    具精神醫學專業之醫院持續治療中，本院因認本件尚未達於
    應與社會隔離而予宣告監護處分之必要。檢察官上訴為無理
    由，應予駁回。
據上論斷，應依刑事訴訟法第368 條，判決如主文。
本案經檢察官田炳麟到庭執行職務。
中    華    民    國   100    年    1     月    27    日
            刑事第十四庭  審判長法  官  陳志洋
                                法  官  遲中慧
                                法  官  謝靜慧
以上正本證明與原本無異。
不得上訴。
                                書記官  陳泰寧
中    華    民    國   100    年    2     月    1     日